【裁判字號】    98,易,2346
【裁判日期】    990302
【裁判案由】    詐欺
【裁判全文】
臺灣板橋地方法院刑事判決              98年度易字第2346號
聲  請  人  臺灣板橋地方法院檢察署檢察官
被      告  乙○○
            甲○○
上列被告等因詐欺案件，經檢察官聲請以簡易判決處刑（98年度
偵字第3315號），本院認不宜以簡易判決處刑，改依通常程序審
理，並判決如下：
    主  文
乙○○幫助犯詐欺取財罪，處有期徒刑貳月，如易科罰金，以新
臺幣壹仟元折算壹日。
甲○○無罪。
    事  實
一、乙○○雖可預見詐騙集團等不法份子經常利用他人所申請之
    存款帳戶、提款卡及密碼，誘騙被害人以轉帳等方式將金錢
    匯入帳戶，以獲取不法利益並逃避執法人員之追查，亦知提
    供金融帳戶之存摺、提款卡及密碼予陌生人士使用，常與財
    產犯罪密切相關，可能被詐騙犯罪集團所利用以遂其詐欺犯
    罪之目的，竟仍容任該等詐欺取財結果之發生，而基於縱有
    人以其所提供之金融帳戶實施詐欺取財犯行，亦不違背本意
    之幫助犯意，於民國97年3 月6 日間之某日，在不詳地點，
    以不詳方法，將其子鍾侑陸於93年7 月8 日向中華郵政股份
    有限公司板橋郵局下轄土城清水郵局（下稱清水郵局）所申
    設之00000000000000號帳戶之存摺、提款卡及密碼交付予真
    實姓名年籍不詳之成年人，嗣不詳之詐欺集團成員以不詳方
    式取得上開帳戶資料後，即基於意圖為自己不法之所有，於
    97 年3月6 日20時許，撥打電話予丁○○，佯稱係商家「光
    華林格」之服務人員，因丁○○在雅虎奇摩拍賣網站上購物
    之匯款流程有誤，需至提款機重新設定云云，致丁○○陷於
    錯誤，乃依指示操作提款機，而將其存款新臺幣（下同）29
    ,989元轉入乙○○所提供之上開郵局帳戶內，並旋遭提領一
    空，而詐騙得逞，嗣經丁○○發覺，而報警循線查悉上情。
二、案經臺南市警察局第二分局移送臺灣臺南地方法院檢察署檢
    察官呈請臺灣高等法院檢察署檢察長核轉臺灣板橋地方法院
    檢察署檢察官聲請以簡易判決處刑。
    理  由
壹、證據能力之認定：
    按被告以外之人於審判外之言詞或書面陳述，除法律有規定
    者外，不得作為證據，刑事訴訟法第159 條固定有明文，惟
    被告以外之人於審判外之陳述，雖不符同法第159 條之1至
    之4 規定，而經當事人於審判程序同意作為證據，法院審酌
    該言詞陳述或書面陳述作成時之情況，認為適當者，亦得為
    證據，此亦據同法第159 條之5 第1 項規定明確。查本案所
    引用之證據資料（詳後引證據），其中屬傳聞證據部分，因
    被告等及檢察官均同意作為證據使用，且該等證據作成之情
    況，並違法取證等不當情形，認以之作為證據，應屬適當，
    均有證據能力，先予敘明。
貳、有罪部分：
一、訊據被告乙○○固坦認確有保管、使用其子鍾侑陸所申請之
    上開郵局帳戶之事實，惟矢口否認有何幫助詐欺取財犯行，
    並辯稱：上開郵局帳戶之存摺、提款卡及密碼係放於機車置
    物箱內遺失云云（易卷第43、27、58頁）。經查：
 (一) 上揭郵局帳戶，確係被告乙○○陪同其子鍾侑陸親至清水
      郵局開立，並交予被告乙○○管理、使用，且被害人丁○○係遭詐騙集團詐騙，而於97年3 月6 日將其所有之款項
      29,989元匯入上開帳戶乙節，業為被告乙○○自承無訛（
      易字卷第28頁），並據證人丁○○、鍾侑陸分別於警詢、
      偵查中證述明確（警卷2 、3 頁、南檢核交卷第5 頁、南
      檢偵緝卷第12頁），並有清水郵局開戶印鑑卡、金融卡申
      請書、客戶歷史交易清單、自動櫃員機儲戶交易明細表、
      警局受理刑事案件報案三聯單、受理詐騙帳戶通報警示詐
      騙電話斷話簡便格式表、內政部警政署反詐騙案件紀錄表
      等各1 份在卷可稽（丙○偵卷第6 至8 、警卷第6 、8 、
      12、15頁），堪認被告乙○○所管領使用之上開帳戶確遭
      不詳之詐欺集團使用於詐欺取財犯罪得逞等情無疑。
（二）被告乙○○雖以前詞置辯，然按金融帳戶資料事關個人財
      產權益之保障，存摺、提款卡及密碼等物之專屬性質甚高
      ，若落入不明人士手中，極易遭到領存款或被利用為犯罪
      工具，一般人均有妥為保管以防止他人任意使用之認識，
      縱有特殊情況偶須交付他人使用，亦必深入瞭解用途及合
      理性，始會安心提供，衡情鮮有任意置於機車置物箱之理
      ，參以被告乙○○自承為經商之人（易卷第28頁），具有
      相當智識能力及社會經驗，對此應有認知，然其就攸關財
      產權益之本案郵局帳戶存摺、印章、提款卡及密碼，竟未
      予妥善放置，輕率置於機車置物箱內，已與常情相悖。甚
      且依被告乙○○於本院審理中供稱：伊與其子鍾侑陸均很
      少使用本案帳戶等情（易卷第28、45頁），顯見被告乙○○並未經常持本案帳戶存摺、提款卡及密碼往返於金融機
      構，而無將本案帳戶之存摺、提款卡及密碼置於機車置物
      箱之必要，其辯稱因此遺失云云，更無可採。
（三）又自詐騙集團之角度觀之，渠等既知利用他人之帳戶掩飾
      犯罪所得，應非愚昧之人，當知社會上一般正常之人於發
      現提款卡遺失或遭竊時，必立即報警或向金融機構辦理掛
      失，在此情形下，如仍以該帳戶作為犯罪工具，則在相關
      犯罪所得匯入該帳戶後，極有可能因帳戶所有人將提款卡
      掛失而無法以之提領款項，致渠等無法得償犯罪之目的，
      是犯罪集團若非確定該帳戶所有人不會報警或掛失止付，
      以確保渠等能自由使用該提款卡，實無可能以該帳戶從事
      犯罪，均益證本案帳戶之存摺、提款卡及密碼等物係被告
      乙○○有意提供他人使用無訛，被告乙○○上開所辯，要
      係事後卸責之詞，不足採信。
（四）再按一般人向金融機構開設帳戶，並無任何法令之限制，
      只須提出身份證、印章即可辦理開戶申請，此亦為眾所週
      知之事實，參以近年來利用人頭帳戶以行詐騙或恐嚇取財
      之事時有所聞，報章雜誌及新聞均多所宣導，是避免此等
      專屬性甚高之金融機構帳戶被不法行為人利用為詐財之工
      具，應係一般生活認知所易於體察之常識，則茍見他人不
      自己申請開立帳戶，反係蒐集不特定人之帳戶使用，衡情
      應當可預見收集之帳戶乃可能被利用為與財產有關之犯罪
      工具，以被告乙○○富有社會工作經驗、精神智力正常，
      對此自難諉為不知或無從預見，則被告乙○○將帳戶、印
      章、提款密碼交付他人，就他人將持上開該帳戶施行詐騙
      而使被害人匯款至其帳戶之結果應有所認識，且對此事實
      之發生並不違反其本意，被告乙○○自有幫助詐欺取財之
      未必故意至明。
（五）綜上，本件事證明確，被告乙○○幫助詐欺取財之犯行堪
      以認定，應依法論科。
四、按刑法上之幫助犯，係對於犯罪與正犯有共同之認識，以幫
    助之意思，對於正犯資以助力，而未參與實施犯罪之行為者
    而言。本件被告乙○○提供其所管理之本案帳戶存摺、印章
    、密碼，作為上開詐欺集團向被害人丁○○詐財之取款工具
    ，並因詐欺取財得逞，是核被告乙○○所為，係犯刑法第30
    條第1 項、第339 條第1 項幫助詐欺取財罪，被告乙○○幫
    助他人犯罪，為幫助犯，爰依刑法第30條第2 項規定，按正
    犯之刑減輕之。茲審酌被告乙○○任意將金融帳戶提供他人
    詐欺取財使用，紊亂社會正常交易秩序，並使不法之徒藉此
    輕易詐取財物，檢警難以追查緝捕，所造成之危害非輕，行
    為殊不足取，又犯後否認犯行，飾詞狡辯，顯無悔意暨考量
    被害人所遭受詐騙之金額等一切情狀，量處如主文所示之刑
    ，並諭知易科罰金之折算標準，以示懲儆。
、無罪部分：
一、公訴意旨另以：被告甲○○已預見若將金融帳戶存摺及金融
    卡提供他人使用，可能幫助他人從事詐欺取財犯行，仍不違
    反其本意，基於幫助詐欺之未必故意，自被告乙○○處收受
    上開郵局帳戶，並於不詳時、地，將上開郵局帳戶存摺、提
    款卡等物交予前揭詐欺集團成員，而使該詐騙集團成員遂行
    上開詐欺取財犯行得逞，因認被告甲○○亦涉犯刑法第30條
    、第339 條第1 項之幫助詐欺取財罪嫌等語。
二、按「犯罪事實應依證據認定之，無證據不得認定犯罪事實」
    、「不能證明被告犯罪者，應諭知無罪之判決」，刑事訴訟
    法第154 條第2 項、第301 條第1 項分別定有明文。申言之
    ，犯罪事實之認定應憑證據，如未能發現相當證據，或證據
    不足以證明，自不能以推測或擬制之方法，作為裁判基礎（
    最高法院40年臺上字第86號判例意旨參照）；且認定犯罪事
    實所憑之證據，雖不以直接證據為限，間接證據亦包括在內
    ，然而無論直接證據或間接證據，其為訴訟上之證明，須於
    通常一般之人均不致有所懷疑，而得確信其為真實之程度者
    ，始得據為有罪之認定，倘其證明尚未達到此一程度，而有
    合理之懷疑存在而無從使事實審法院得有罪之確信時，即應
    由法院為諭知被告無罪之判決（最高法院76年臺上字第4986
    號判例意旨參照）。再者，依刑事訴訟法第161 條第1 項規
    定，檢察官對於起訴之犯罪事實，仍應負提出證據及說服之
    實質舉證責任。倘其所提出之證據，不足為被告有罪之積極
    證明，或其指出證明之方法，無從說服法院以形成被告有罪
    之心證，基於無罪推定之原則，自應為被告無罪判決之諭知
    （參照最高法院92年度臺上字第128號判例意旨）。
三、公訴意旨認被告甲○○涉犯上開罪嫌，無非以被告甲○○於
    偵查中之供述、證人即共同被告乙○○於偵查中之指證、被
    害人丁○○警詢陳述及卷附清水郵局開戶印鑑卡、客戶歷史
    交易清單、自動櫃員機儲戶交易明細表等為其論據。訊據被
    告甲○○則堅決否認有何幫助詐欺取財犯行，辯稱：伊並未
    收受本案郵局帳戶，僅有因介紹乙○○從事直銷生意而向乙○○拿取合作金庫銀行之存摺封面影本，代辦加入會員之手
    續，從未向乙○○收取本案郵局存摺、提款卡及密碼等語（
    易卷第46、58頁）。經查：
（一）證人乙○○雖於檢察事務官訊問時曾稱：約於96年間，因
      甲○○表示要從事直銷之用，需借用伊及伊子鍾侑陸之帳
      戶，並說如有收入會匯入上開帳戶內，伊乃於96年間將本
      案郵局帳戶及自己名下合作金庫銀行帳戶交給被告甲○○
      ，結果並無收入匯入上開2 帳戶，甲○○亦未將帳戶還給
      伊云云（南檢核交卷第5 頁）。惟證人乙○○嗣於檢察官
      偵查中，則具結證稱：當時是因被告甲○○介紹直銷產品
      ，要求伊提供帳戶以便存入回饋金，所以才交付本案郵局
      帳戶，但僅提供郵局存摺封面影本，未交付存摺及提款卡
      等語（偵卷第9 頁），其就有無交付本案帳戶之存摺給被
      告甲○○一節，所證已前後不一，則其就被告甲○○不利
      部分之證詞，憑信性本堪質疑。又依證人乙○○於檢察事
      務官訊問所稱，係早於96年間即將本案帳戶交付予被告甲○○，然上開詐騙集團竟遲至97年3 月6 日始對被害人施
      行詐術並指示其匯款，已如前述，顯與本院依職權知悉詐
      騙集團利用他人之帳戶從事此類詐欺取財犯罪之際，為免
      帳戶提供者事後反悔或因故掛失帳戶，致渠等無法得償犯
      罪之目的，往往迅速取得金融帳戶存摺、提款卡及密碼並
      迅即指示被害人匯款及領取完畢之情有違。參佐上開檢察
      事務官訊問筆錄全文記載，證人乙○○就本案帳戶流向，
      先稱係置於機車置物箱內遺失，全然未提及被告甲○○，
      更未主動供稱有交付帳戶給被告甲○○之情事，則以證人
      乙○○當時已為涉案被告之立場而言，果確因直銷之故將
      本案帳戶交付被告甲○○，其交付帳戶有正當事由，理應
      隨即將此原委告知檢察事務官，以證實自身清白，何以自
      始否認交付本案帳戶之情節？更未將有利於己之事實主動
      告知？加以證人乙○○係「經檢察事務官曉以大義後」（
      上開筆錄第2 頁），才改口稱於96年間因直銷出借帳戶給
      被告甲○○等情，更難排除其經檢察事務官追問帳戶流向
      及明確告知利害關係後，於情急之下任意杜撰本案帳戶資
      料流向以推卸責任之高度可能。況證人乙○○嗣於本院審
      理中已明確證稱並未曾交付本案郵局帳戶之存摺等物給被
      告甲○○（易卷第43頁），是本件自難僅以證人乙○○上
      開於檢察事務官訊問時所為陳述，逕為不利被告甲○○之
      認定。
（二）雖被告甲○○於本院審理中供稱係收受乙○○合作金庫銀
      行存摺影本以幫乙○○加入直銷會員等情（易卷第47頁）
      ，與證人乙○○於本院審理中證稱係交付鍾侑陸合作金庫
      銀行帳戶存摺封面影本等情（易卷第44頁）不符；又證人
      乙○○就加入直銷產品、回饋方式、會員條件及確實有無
      回饋金等情，均無法為明確之證述，且所證確有回饋金匯
      入其合作金庫銀行帳戶內一節，亦與事實不符，有證人乙○○合作金庫存摺影本1 份在卷可稽（易卷第62至69頁）
      ，然依被告甲○○及證人乙○○均一致陳稱：加入直銷事
      業係多年前之舊事（易卷第44、46頁），衡以人對事物之
      記憶往往隨時間遞移逐漸淡忘之常情，其2 人因時間久遠
      而就細節部分不復記憶，致未能一致，尚屬合理。況按事
      實審法院對於證據之取捨，依法雖有自由判斷之權，然積
      極證據不足證明犯罪事實時，被告之抗辯或反證縱屬虛偽
      ，仍不能以此資為積極證據應予採信之理由（最高法院30
      年上字第482 號判例意旨參照），被告甲○○就本件涉案
      事實無自證己罪或自證無罪之刑事舉證義務，是被告甲○○與乙○○就因加入直銷而交付帳戶事宜所證縱有不一，
      亦僅屬認定被告甲○○所辯是否可採之事由，無法直接證
      明「被告甲○○確有自乙○○處收受本案郵局帳戶存摺、
      印章、提款卡」等客觀犯罪事實。是本件證人乙○○於檢
      察事務官詢問時所為不利被告甲○○之陳述既不可採，已
      如前述，縱被告甲○○所辯無從認定屬實，亦不能資為其
      確有被訴犯行之積極證據。至檢察官所舉被害人丁○○陳
      述、郵局開戶及交易資料等其餘事證，或僅在證明被害人
      如何遭詐騙之經過，或僅證明本案帳戶之開戶事實，均無
      從逕予佐認被告甲○○確有幫助或參與上開詐欺取財犯罪
      之客觀行為。
四、綜上，檢察官所提出之直接、間接證據，不足使本院達於通
    常一般之人均不致有所懷疑，而得確信其為真實之程度，致
    使無從形成有罪之確信，則依罪證有疑利於被告之證據法則
    ，即不得遽為被告甲○○有罪之認定。此外，復查無其他積
    極證據足資認定被告甲○○有何公訴人所指之幫助詐欺取財
    犯行，依法自應為被告甲○○無罪之諭知。
據上論斷，應依刑事訴訟法第452 條、第299 條第1 項前段、第
301 條第1 項，刑法第339 條第1 項、第30條、第41條第1 項前
段，刑法施行法第1 條之1 ，判決如主文。
本案經檢察官鄭淑壬到庭執行職務。
中    華    民    國    99    年    3     月     2     日
                  刑事第二十三庭  審判長法  官  徐蘭萍
                                        法  官  黃繼瑜
                                        法  官  黃苙荌
上列正本證明與原本無異。
如不服本判決應於收受本判決後10日內向本院提出上訴書狀，並
應敘述具體理由，如未敘述上訴理由者，應於上訴期間屆滿後20
日內補提理由書狀於本院（均須按他造當事人之人數附繕本）「
切勿逕送上級法院」。
                                        書記官  朱烈稽
中    華    民    國    99    年    3     月    3     日
附錄本案論罪科刑法條全文：
中華民國刑法第339條
意圖為自己或第三人不法之所有，以詐術使人將本人或第三人之
物交付者，處5 年以下有期徒刑、拘役或科或併科1 千元以下罰
金。
以前項方法得財產上不法之利益或使第三人得之者，亦同。
前二項之未遂犯罰之。

司法院資訊處製作；財團法人民間司法改革基金會備份。
